臺灣高等法院民事判決
109年度上更一字第5號
上  訴  人  建洋實業股份有限公司

法定代理人  張敏雄    
訴訟代理人  歐陽佳怡律師
            許献進律師
被 上訴 人  呂陳玉女  

訴訟代理人  蕭聖澄律師
上列當事人間請求遷讓房屋事件，上訴人對於中華民國105年11
月21日臺灣臺北地方法院第一審判決（105年度訴字第2268號）
提起上訴，經最高法院第一次發回更審，本院於110年5月11日言
詞辯論終結，判決如下：
    主      文
原判決關於駁回上訴人後開第二項之訴部分，及該部分假執行之
聲請，暨訴訟費用（除確定部分外）之裁判均廢棄。
被上訴人應將坐落臺北市○○區○○段○○段○○○地號土地上如附圖A、
B、C、D、E點所示範圍面積四九點二一平方公尺、同小段○○○之○
地號土地上如附圖甲部分所示面積一點三五平方公尺及同小段○○
之○地號土地上如附圖乙部分所示面積四點九平方公尺之門牌臺
北市○○區○○街○號房屋交付上訴人予以拆除。　
第一、二審及發回前第三審訴訟費用（除確定部分外），均由被
上訴人負擔。
本判決所命給付，於上訴人以新臺幣柒拾肆萬元供擔保後得假執
行，但被上訴人如以新臺幣貳佰貳拾壹萬參仟元預供擔保，得免
為假執行。　　
    事實及理由
按於第二審為訴之變更或追加，非經他造同意，不得為之，但
　擴張或減縮應受判決事項之聲明者，不在此限。民事訴訟法第
　446條第1項、第255條第1項第3款定有明文。查上訴人原上訴
　聲明㈡為：被上訴人應將坐落臺北市○○區○○段○○段000
　○00000○00000地號(下稱系爭土地）及同小段000-0地號等土地
  上如附圖A、B、C、D、E點所示範圍內面積49.21平方公尺、甲
  部分面積5.92平方公尺，及乙部分面積4.9平方公尺之門牌臺
  北市○○區○○街0號房屋交付伊予以拆除。嗣於本院更審程序中
  變更為：被上訴人應將坐落系爭土地上如附圖A、B、C、D、E
  點所示範圍內面積49.21平方公尺、甲部分面積1.35平方公尺
  （即坐落同小段318-4地號土地部分），及乙部分面積4.9平方
  公尺之前揭門牌房屋（下稱系爭房屋）交付伊予以拆除（見本
  院更一審卷第103頁），核屬減縮應受判決事項之聲明，應予
  准許。
上訴人主張：伊擬具「變更臺北市○○區○○段○○段000地
　號等43筆土地都市更新事業計畫及擬訂權利變更計畫案」（即
　系爭都更計畫案），採取協議合建方式實施都市更新，取得更
　新單元範圍內私有土地總面積97.05％及私有合法建築物總樓
　地板面積98.20％之同意，符合民國108年1月30日修正前都市
　更新條例（下稱修正前都更條例）第25條之1規定，伊並依該
　規定就不願參與協議合建之土地及合法建築物，採權利變換方
　式實施都市更新，系爭都更計畫案經臺北市政府於101年11月1
  5日准予核定實施。伊乃依同條例第36條之規定，就系爭都更
  計畫案權利變換範圍內應行拆除遷移之土地改良物，自同年12
  月15日止公告於臺北市○○區○○里公佈欄。被上訴人不願參與系
  爭都更計畫案之協議合建，其所有坐落於系爭土地上之系爭房
  屋位於前開公告應行拆除遷移範圍，伊業於105年4月16日、同
  年5月6日發函定期催告被上訴人拆除。茲已逾修正前都更條例
  第36條第1項所定30日期限，伊得依該規定代為拆除等情。爰
  依修正前都更條例第36條第1項規定，求為命被上訴人將坐落
  系爭土地上之系爭房屋交付伊予以拆除之判決（原審就上開部
  分為上訴人敗訴之判決，上訴人不服，提起上訴；另未繫屬本
  院部分，不予贅述）。上訴聲明為：㈠原判決關於駁回上訴人
  後開第二項之訴部分廢棄。㈡被上訴人應將坐落系爭土地上之
  系爭房屋交付上訴人予以拆除。㈢願供擔保，請准宣告假執行
  。　　
被上訴人則以：系爭都更計畫案雖於101年11月間經臺北市政府
  核定准予實施，然上訴人未著手同意參與協議合建者之房屋，
  即先就不願參與協議合建之系爭房屋提起本件訴訟，並讓同意
  參與協議合建者先選擇特定區域之樓層，而僅准許不願參與協
  議合建者選擇為前者保留以外之少數餘戶。又系爭都更計畫案
  範圍內之同小段000-0地號土地所有權人王小瀋遭訴外人元興
  建設股份有限公司（下稱元興公司）聲請原法院104年度司執
  全字第113號保全執行事件，發函禁止就前開土地為所有權移
  轉、設定抵押及其他處分之行為（下稱系爭假處分），上訴人
  未先協調解決上開假處分，迄未取得建造執照及拆除執照，即
  先請求伊將系爭房屋交予其拆除，顯然違反平等及誠信原則，
  而欠缺權利保護必要或為權利濫用。此外，上訴人依修正前都
  更條例第36條第2項規定，就系爭房屋拆除應對伊為拆遷補償
  ，然迄未給付及告知具體補償金額，伊得行使同時履行抗辯，
  拒絕交付房屋予其拆除等語，資為抗辯。答辯聲明：㈠上訴駁
  回。㈡如受不利判決，願供擔保請准宣告免為假執行。
按主管機關對私人所擬具之都市更新事業計畫及權利變換計畫
  之核定，乃主管機關依法定程序對之賦予法律上拘束力之公權
  力行為，其法律性質屬就具體事件對特定人所為之行政處分。
  基於行政處分之構成要件效力與確認效力，倘法院並無審查行
  政處分合法性之權限者，即應受有效行政處分之拘束。又權利
  變換範圍內應行拆除遷移之土地改良物，由實施者公告之，並
  通知其所有權人、管理人或使用人，限期30日內自行拆除或遷
  移；屆期不拆除或遷移者，實施者得予代為或請求當地直轄市
  、縣（市）主管機關代為之，直轄市、縣（市）主管機關有代
  為拆除或遷移之義務；直轄市、縣（市）主管機關並應訂定期
  限辦理強制拆除或遷移，期限以6個月為限。其因情形特殊有
  正當理由者，得報經中央主管機關核准延長6個月，並以2次為
  限。但應拆除或遷移之土地改良物為政府代管或法院強制執行
  者，實施者應於拆除或遷移前，通知代管機關或執行法院為必
  要之處理。為修正前都更條例第36條第1項所明文。是都市更
  新計畫之實施者本於前開規定所取得之代為拆除權利，固屬其
  對土地改良物所有人之私法上權利。惟該規定為權利變換計畫
  經主管機關核定後之拆遷規定，普通法院自應受權利變換計畫
  核定行政處分之拘束。經查：
㈠上訴人前擬具系爭都更計畫案，採協議合建方式實施都市更新
  ，已取得更新單元範圍內私有土地總面積97.05%、私有合法建
  築物總樓地板面積98.20%之同意，符合修正前都更條例第25條
  之1規定，並依該規定就不願參與協議合建之土地及合法建築
  物，採權利變換方式實施都市更新，嗣系爭都更計畫案經臺北
  市政府於101年11月15日准予核定實施。上訴人乃依同條例第3
  6條第1項規定，就系爭都更計畫案權利變換範圍內應行拆除遷
  移之土地改良物，自同年月16日起至同年12月15日止公告於臺
  北市○○區○○里公佈欄。被上訴人不願參與系爭都更計畫案之協
  議合建，其所有系爭房屋位於前開公告應行拆除遷移範圍，經
  上訴人於105年4月16日、同年5月6日發函定期催告其拆除未果
  ，已逾修正前都更條例第36條第1項所定30日期限等情，為兩
  造所不爭執，並有系爭房屋登記謄本、系爭都更計畫案節本、
  臺北市政府101年11月15日核准實施函及通知公告函、上訴人
  通知函、定期催告函及回執可稽（見原審卷第8至18頁、22至2
  6頁）。則上訴人主張：被上訴人已逾修正前都更條例第36條
  第1項所定30日期限未自行拆除，依該規定請求被上訴人將系
  爭房屋交付其予以拆除等語，揆諸前開說明，自屬有據。
㈡又原告如有私法上之請求權存在，且其請求權已屆履行期，而
  未履行時，即具備請求法院為有利於己之本案判決之要件即受
  權利保護之必要。本件上訴人有請求被上訴人將系爭房屋交予
  其拆除之請求權存在，並已屆履行期，而未履行，業如前述，
  其自有受權利保護之必要。再民法第148條第1項係規定行使權
  利，不得違反公共利益，或以損害他人為主要目的，若當事人
  行使權利，與公共利益無涉，雖足使他人喪失利益，茍非以損
  害他人為主要目的，即非屬該條規範之範圍。而都更計畫案權
  利變換範圍內任一應行拆除遷移之土地改良物，未依限拆除，
  均將影響該都更計畫案之實施（進行），其理至明。則上訴人
  請求被上訴人將系爭房屋交予其拆除，難認係以損害被上訴人
  為主要目的，自無悖於前揭民法規定。此外，修正前都更條例
  第36條第1項並未規定實施者須取得建造執照始能行使代為拆
  除之權利，而同條例第61條之1第1至3項規定：「都市更新案
  實施者申請建造執照，其法規之適用，以擬定都市更新事業計
  畫報核日為準，並應自擬定都市更新事業計畫經核定之日起2
  年內為之。以權利變換計畫實施，且其權利變換計畫與都市更
  新事業計畫分別報核者，得依前項規定延長1年。未依前2項規
  定期限申請者，其法規之適用，以申請建造執照日為準。」，
  僅係關於都市更新案實施者申請建造執照，其新舊法規之適用
  標準，與同條例第36條第1項代為拆除權利行使要件之認定無
  涉。至於權利變換計畫核定之當否（含計畫內容之公平與否）
  ，則非普通法院所得審究。是被上訴人抗辯：系爭都更計畫案
  之權利變換實係針對不願意參加合建者之房屋先拆除，並按同
  意協議合建戶及不願意參加合建戶劃分群組，讓前者先選擇特
  定區域之樓層，僅准許後者選擇為前者保留以外之少數餘戶，
  或上訴人未就系爭都更案更新範圍內之000-0地號土地遭假處
  分乙事先解決，迄未取得建造執照，且有部分土地現況係做為
  停車場使用，足見上訴人請求伊先將系爭房屋交予其拆除，乃
  違反平等及誠信原則，應認欠缺權利保護必要，或構成權利濫
  用，而不應准許云云，依前說明，並無可採。末查修正前都更
  條例第36條第2項規定之補償，與同條第1項所規定之代為拆除
  ，並非立於互為對待給付之關係，自不發生同時履行抗辯問題
  ，故被上訴人另抗辯上訴人就系爭房屋拆除應對伊為拆遷補償
  ，迄未給付及告知具體補償金額，伊得行使同時履行抗辯，拒
  絕交屋予其拆除云云，亦屬無據。
綜上所述，上訴人依修正前都更條例第36條第1項規定，請求被
  上訴人將坐落系爭土地上之系爭房屋交付上訴人予以拆除，為
  有理由，應予准許。從而原審就上開部分為上訴人敗訴之判決
  ，尚有未洽，上訴論旨指摘原判決此部分不當，求予廢棄改判
  ，為有理由，爰由本院廢棄改判如主文第2項所示。又兩造均
  陳明願供擔保宣告准免假執行，經核均無不合，爰分別酌定相
  當擔保金額准許之。
本件事證已臻明確，兩造其餘攻擊、防禦方法及舉證，經核與
　判決結果無影響，爰不逐一論列，附此敘明。
據上輪結，本件上訴為有理由，爰判決如主文。
中　　華　　民　　國　　110 　年　　5　　月　　31　　日
                  民事第七庭   
                      審判長法  官  李昆霖
                            法  官  王育珍
                            法  官  林翠華
正本係照原本作成。
如不服本判決，應於收受送達後20日內向本院提出上訴書狀，其
未表明上訴理由者，應於提出上訴後20日內向本院補提理由書狀
（均須按他造當事人之人數附繕本）上訴時應提出委任律師或具
有律師資格之人之委任狀；委任有律師資格者，另應附具律師資
格證書及釋明委任人與受任人有民事訴訟法第466 條之1第1項但
書或第 2項所定關係之釋明文書影本。
中　　華　　民　　國　　110 　年　　6 　　月　　3 　　日
  　　　　　　　　　　　　　書記官  黃文儀